【裁判字號】    89,判,3375
【裁判日期】    891130
【裁判案由】    綜合所得稅
【裁判全文】
最  高  行  政  法  院  判  決                  八十九年度判字第三三七五號
    原      告  甲  ○
    被      告  財政部臺灣省北區國稅局
    代  表  人  林吉昌
右當事人間因綜合所得稅事件，原告不服行政院中華民國八十八年六月二十二日台八
八訴字第二四一五七號再訴願決定，提起行政訴訟。本院判決如左：
    主  文
原告之訴駁回。
訴訟費用由原告負擔。
    事  實
緣原告八十二年度綜合所得稅結算申報，被告以其漏報取自國防部中山科學研究院（
以下簡稱中科院）之薪資所得新台幣（下同）三四八、六二四元，乃核定補徵稅額五
一、五七二元。原告不服，就取自中科院薪資所得三四八、六二四元部分，申經復查
結果，未准變更。提起訴願、再訴願，均遭決定駁回，遂提起行政訴訟，茲摘兩造
訴辯意旨於次：
原告起訴意旨略謂：
一、訴願法第二條─稅捐主管機關及財政部應作為而不作為，視同為核可免稅處分已
    確立：中科院數千非軍職聲請人主張自己所領之「品位加給或技術津貼」所得，
    並非所得稅法第七十九條第二項：「綜合所得稅納稅義務人．．．其逾期未申報
    者，稽徵機關應即查得資料或同業利潤標準核定其所得額，及應納稅額通知依限
    繳納，嗣後如經稽徵機關調查另行發現課稅資料，仍應依稅捐稽徵法有關規定辦
    理。」所定之「另行發現課稅資料」，其理甚明。蓋財政部賦稅署八十八年一月
    十八日台稅一發八八一八九五八二一號書函所載：「國防部中山科學研究院非軍
    職人員薪給中之「品位加給」及「技術津貼」徵免所得稅案，肇始於民國六十八
    年，由該院員工具名檢舉該院非軍職人員所領取「品位加給」及「技術津貼」未
    依法納稅。由行政院將檢舉函轉財政部，經財政部函請國防部查明給付之性質，
    惟國防部函覆基於業務機密之理由無從提供．．．」，可知財政部至遲於民國六
    十八年已經知悉發現中科院非軍職人頁領有「品位加給」及「技術津貼」之事實
    ，當時雖擬具處理辦法報請行政院函准備查在案，並於六十八年十一月三十日匆
    匆以（）台財稅三八五○一號函徵免原則，以「如係、如屬」等關鍵詞授權中
    科院自行認定「品位加給、技術加給」為合於所得稅法第四條第八款免納所得稅
    之研究補助費，且財政部發文給國防部後，復為配合兩位蔣故總統、歷任行政院
    長之國防武器自主研發政策，以獲得防實質嚇戰略能力，保障人民之生存、自由
    及尊嚴，使大、中、小企業能有安定之環境發展而發達茁壯，創造舉世稱美之經
    濟奇蹟，更進一步在財政部所出版各年度版所得稅法令彙編、稅捐稽徵法令彙編
    中，刻意隱去財政部（）台財稅三八五○一號之積極作為，使全國人民、法學
    界、律師界、稅捐稽徵機關中、低階層官員皆不知有此函示存在，監察院（）
    院台財字第二四五七號函調查意見即指出：且桃園稅捐稽徵處大溪分處於民國八
    十年四月八日回覆檢舉納稅義務人，亦認為研究加給及技術津貼係政府為獎勵科
    技人員科技研究之工作補助費（對人民公開表示），而北區國稅局於八十二年四
    月十五日北區國稅三第八二○○七三○七號函，認「品位加給、技術津貼」可否
    適用所得稅法第四條第八款亦有疑義：採不溯既往原則，明定自：可知稅捐稽徵
    機關中、低階公務員亦不知有台財稅三八五○一號函的存在。而在民國六十九年
    至八十三年以前亦從未對「品位加給、技術津貼」開立核定稅額通知書或繳稅扣
    繳憑單，更使人民信賴中科院非軍職員工所領之「品位加給、技術津貼」為符合
    所得稅法第四條第八款前段免稅要件為免稅所得，而在中科院對外招考員工時，
    就前仆後繼地投入中科院懷抱，激盪腦力、原創力，竭盡心智為獲得國防實質嚇
    阻戰略能力而努力研發，就訴願法第二條第一項：「本法所稱行政處分，謂中央
    或地方機關基於職權，就特定具體事件所為發生公法上效果之單方行政行為」明
    確定義來看，已構成有效之認可免稅行政處分，反之，就訴願法第二條第二項：
    「中央或地方機關對於人民依法聲請之案件，於法定期限內應作為而不作為，致
    損害人民之權利或利益者，視同行政處分」之有效定義而論，財政部至遲於民國
    六十八年已由檢舉訴願人依所得稅法第一○三條告發中科院非軍職員工領有品位
    加給、技術津貼之事實，屬已發現知悉課稅資料，當時財政部如堅持「品位加給
    、技術津貼」為所得稅法第八條第四款但書部份所稱核屬勞務所得，非免稅所得
    ，即應命各地稅捐稽徵機關於民國六十九年所得稅結算申報時，發現中科院非軍
    職員工，仍未申報研究補助費之所得後，即應依所得稅法第九十五條等有關法條
    為調查核定之法定行為，並開立「核定稅額通知書」與中科院非軍職員工，為法
    定期間應為之作為，卻在長達十餘年中不處分中科院非軍職員工所領「品位加給
    、技術津貼」之不作為事實，一方面已駁回檢舉訴願人檢舉訴願，影響檢舉訴願
    人領取檢舉獎金之權利，另一方面復損害中科院非軍職員工依法節稅權、工作選
    擇權、生涯規劃處置財產權，已符合訴願法第二條第二項要件，視同核可中科院
    非軍職員工所「品位加給、技術津貼」為免稅之研究補助費，殆無疑義。故不論
    係刻意隱去台財稅三八五○一號函之積極作為或如後述應作為而不作為之論述下
    ，中科院非軍職員工所領之品位加給、技術加給，非屬另行發現課稅之資料，應
    享有充分的「信賴保護原則」之適用；而地方機關桃園稅捐徵處大溪分處於民國
    八十年四月八日復以：「．．．研究加給及技術津貼係政府為獎勵科技人員科技
    研究之工作補助費，此研究補助費台端建議應改成單一薪俸核課綜合所得稅，以
    健全所得稅制，此案俟所得稅法修正時，將建議上級單位參採．．．」再度駁回
    檢舉訴願人之檢舉訴願，而財政部及北區國稅局於民國八十三年一月二十二日始
    以北區國稅大溪審第00000000號函明確表示變更已往已核可免稅之處分
    。
二、學說學理及裁判實務均支持信賴保護原則之適用：依吳庚博士在其所著「行政法
    之理論與實用」論及「信賴護原則為戰後在西德發展成功之原則，最先適用於授
    益性質行政處分之撤銷或廢止，蓋相對人因此類處分獲有利益，一經撤銷自將遭
    受損害，故行政機關撤銷授益處分時，應考慮補償相對人信賴分有效存續之利益
    ，其後此項原則經該國憲法法院之不斷引用，且逐漸成為憲法層次之法則，不僅
    拘束行政部門，對立法及司法部門亦有拘束力，故制定法規或適用法規均不得溯
    及既往發生效力，使人民更為不利」。除此之外，城仲模博士在其氏編之「行政
    法裁判百選」亦論及「信賴保護原則，係指人民因相信既存之法秩序，而安排其
    生活或處置其財產，則不能因嗣後法規之制定或修正，而使其遭受不能預見之損
    害，用以保護人民之既得權，並維護法律尊嚴。信賴原則亦係一般法律原則，具
    有憲法層次效力，可拘束立法、司法及行政。基於信賴保護原則，原則上禁止負
    擔性法律、命令或自治法規有溯及既往效力（基於此則民國八十三年一月二十二
    日北區大溪審第00000000函行政命令即違反此不得溯及既往之原則），
    亦適用於授益行政處分之職權撤銷與廢止。德國學說實務並認為信賴保護亦可適
    用於行政規則，尤其是形式上已公開之行政規則，及一般法律生活上已無重大疑
    義而予接受之司法及行政慣例，行政指導上禁反言法理亦係信賴保護原則之適用
    。大致上須有（一）信賴基礎：即須先有一個令人民信賴之行政行為，如一個有
    效之行政處分。（二）信賴表現：須人民因信賴該行政行為而為具體之信賴行為
    ，如運用財產而生法律之變動。（三）信賴值得保護：人民之信賴係基於善意，
    若該行政處分具有瑕疵，並須非因過失而不知該瑕疵存在。在人民信賴值得保護
    之時，亦須斟酌公益以決定其保護方法，我國實務界亦多所引用。以上法學學理
    ，亦明確支持中科院非軍職員工應享有「信賴保護原則」之保護。
三、刻意不公佈之函示，復牴觸「租稅法律主義」無法律拘束力：且其刻意不公佈（
    六十八）台財稅三八五○一號函如前揭所述理由外，財政部稅制委員會更於七十
    九、八十三、八十七年度所出版各年度所得稅法令彙編及八十六年稅捐稽徵法令
    彙編中，以其首揭財政部（、１０、）台財稅第七九○七一四三三四號函、財
    政部（、８、）台財稅第八三一六○七六六一號函、財政部（、９、）
    台財稅第八七一九六五三六六號函、財政部（、７、）第八六一○七○○六
    九號函各函示，再三對全國人民揭示：「本部及各權責機關在民國某年某月某日
    前發布所得稅釋示函令（稅捐稽徵釋示函令），凡未編入該各年度版之所得稅法
    令彙編（稅捐稽徵法令彙編）中，自民國七十九年十一月五日、八十三年十月一
    日、八十六年八月一日、八十七年十一月一日起，非經本部重行核定，一律不再
    援引適用」，經原告詳查各該年度版之所得稅法令彙編（稅捐稽徵法令彙編）中
    ，皆未列入財政部六十八台財稅三八五○一函、行政院八十四年台八十四財三七
    ○○七號函，依上開各函示之意旨，應為無效之函示，必經各權責機關重新核定
    後，始重新生效，故應對中科院非軍職員工，不具拘束力。就稅捐稽徵法第一條
    之一立法旨意，前述所得稅法令彙編三函、稅捐稽徵法令彙編首揭函示，對據以
    申請之案件發生效力，且為對納稅義人有利者，應適用之。故北區國稅大溪審第
    00000000號函、財政部（）台財稅三八五○一號函及行政院八十四台
    財三七○○七號函（又皆未依中央法規標準法第七條之規定送立法院備查）對中
    科院非軍職人員無拘束力，因此三函所依據之財政部（）三八五○一號函違憲
    違法如前述，政府機關施政最忌反覆無常，憲法層次「禁反言」原則，具有拘束
    立法、司法、行政三者之效力。
四、一般人民及輿論皆為中科院非軍職人員抱屈：工商時報於民國八十七年十月十二
    日刊出記者張國仁以「為國家奉獻心力，卻被指為漏稅之徒」之新聞分析，可證
    人民充分信賴中科院非軍職人員所領「品位加給、技術津貼」為免稅之研究補助
    ，殆無疑義，行政法院院長鍾曜唐先生亦認為系爭所得，應由國防部與財政部出
    面協商解決。
五、人民執行基本國策所獲得之其他自由權利合於憲法第二十三條要件，不得以法律
    限制之：
    我國憲法第十九條人民有依「法律」納稅之義務。第二十條人民有依「法律」服
    兵役之義務。第二十一條人民有受國民教育之權利與義務。此三者均為對人民自
    由及權利之限制，理應受憲法第二十三條「以上各條列舉之自由權利，除為防止
    妨礙他人自由，避免緊急危難，維持社會秩序或「增進」公共利益所必要者外，
    不得以法律限制之，蓋不可計算、不可衡量之國民義務，在法治國家是無法允許
    的。以第二十三條核心文義之一「增進」兩字即明示權利及義務是可以權衡、可
    以計算。而防止妨礙他人自由、避免緊急危難、維持社會秩序或增進公共利益所
    必要者外，不得以法律限制之的反面推論，即能夠保障他人自由、避免緊急危難
    、維持社會秩序或增進公共利益之人民其他自由權利，皆不得以法律限制之，其
    理至明。郝柏村前之歷任行政院長，皆明白國防高科技之命脈須自行掌握，其對
    全體國民所增進之公共利益是遠大於向竭盡心智為國家國防高科技奉獻心力之非
    軍職員工部分所得（品位加給、技術加給）課稅所獲得之利益，由於此一正確認
    知，遂將品位加給或技術加給視為合於憲法第一百六十六條、第一百六十七條第
    三項所引申出所得稅法第四條第八款前段免稅之規定而核予免稅待遇，此與勵
    投資條例之立法意旨有異曲同工之妙，同為合於「租稅優惠勵」之定義在於具
    有負擔能力，為誘導其某一定特定行為（如中科院非軍職員工之國防武器自主研
    創能力或使投資者樂於提供大量資本，創造經濟成果，增加就業等），以違反「
    量能原則」創造租稅特權取得租稅利益。中科院非軍職員工之品位加給或技術津
    貼之免稅待遇，乃為其受歷任主政者之託，執行基本國策國防科學自主研發政策
    ，以保護人民之自由及尊嚴，維持社會秩序，增進公共利益，確保國家獨立自主
    之功蹟事業所獲得其他自由權利，合於憲法第二十二條所規定之人民之其他自由
    及權利，皆受憲法之保障，更合於憲法第二十三條比例原則之定義要件，自不得
    以所得稅法、稅捐稽徵法等法律限制之。
六、監察院認為對非軍職人員不公及為非可歸責於納稅義務人者之案件：監察院在（
    ）院台財字第二四五七號函中，亦調查指出桃園縣稅捐稽徵處大溪分處於八十
    年四月八日回覆檢舉納稅義務人，亦認為研究加給係政府為獎勵科技人員科技研
    究工作之補助費（對人民公開承認），而北區國稅局於八十二年四月十五日北區
    國稅三第八二○○七三○七號函認「品位加給及技術津貼」可否適用所得稅法第
    四條第八款，亦有疑義．．．應採不溯既往原則，明定自．．．所以本案未納稅
    ，非可歸責於納稅義務人。又監察院分別於民國八十七年十一月二十日（）院
    台財字第八七二二○○五八○號、及十二月二十二日（）院台財字第八七二二
    ○○六五八號函亦表明對中科院非軍職員工之處置顯非公平，而係中科院及稅捐
    機關之行政疏失所致；就桃園縣稅捐稽徵處大溪分處於八十年四月八日函覆檢舉
    人之函，中科院非軍職人員主觀上並無違章漏稅之故意，應享有「信賴保護原則
    」之適用，因其為主管機關對人民之函示，非政府機關內部建議函。
七、鈞院之判決與主流法學思想背道而馳：鈞院認為憲法第十九條租稅法定主義與憲
    法第十五條、第二十二條、第一百六十五條、第一百六十六條所定各種保障及第
    一百六十七條第、憲法增修文第十條獎勵科學研究之基本國策，並行不悖，實為
    評事先生之個人私見，與法學主流思想有異。蓋學者教授皆認為憲法第十九條、
    第二十條、第二十一條等依法納稅、依法服兵役、受國民義務教育之三義務，皆
    為對人民自由之限制，理論上均應受憲法第二十三條之拘束，是以中科院非軍職
    員工受二位蔣故總統、歷任行政院長之託，竭盡心智，為國家建立國防實質嚇阻
    戰略能力，保障人民之自由與尊嚴，維持社會秩序，增進公共利益符合憲法第二
    十三條要件之事實及所得稅法第四條第八款但書中核心文義「勞務」過度限縮憲
    法勵科學研究發展之基本國策的範圍，造成齊頭式假平等。財政部（）台財
    稅三八五○一號增加所得稅法、稅捐稽徵法所無之規定，違反釋字四一三號：「
    添加法律所無之限制」、四一五號：「限縮母法之適用」、四二○號：「涉及租
    稅事項之法律，其解釋應本於租稅法律主義之精神，依各該法律之立法目的，衡
    酌經濟上之意義及實質課稅公平為之：」的解釋意旨，為違憲違法之命令。原告
    於民國六十八年依所得稅法第一○三條之規定舉發中科院非軍職員工領有「品位
    加給、技術津貼」之事實，財政部因而知悉發現，卻不在民國六十九年中科院非
    軍職員工仍未依限申報「品位加給、技術津貼」所得時，命令各地區稅捐稽徵機
    關依法查核辦理為法定期間應為之作為，如此長達十餘年之久不作為，復又刻意
    隱去（）台財稅三八五○一號函積極作為或消極不作為之舉證論述，就訴願法
    第二條所定義之行政處分，實已經滿足其要件，構成視同核可免稅處分。而民國
    八十四年四月八日桃園縣稅捐稽徵處復以如前述之信函，再度駁回檢舉訴願人之
    檢舉訴願，更進一步確認「品位加給或技術津貼」為免稅所得，是以財政部及北
    區國稅局在八十三年一月二十二日以北區國稅大溪審第00000000號函函
    中科院，改變已往已核可免稅之行政處分，至少應受行政法上「信賴保護原則」
    之拘束，中科院非軍職人員所領受之「品位加給、技術津貼」不受稅捐稽徵法第
    二十一條追補繳稅規定之束縛。是以懇請鈞院依職權開言詞辯論並命令中科院參
    加訴訟後，判決撤銷原處分及訴願、再訴願決定，以維原告權益云云。
被告答辯意旨略謂：按「左列各種所得，免納所得稅：．．．八、中華民國政府或外
國政府、國際機構、教育、文化、科學研究機關、團體或其他公私組織，為獎勵進修
、研究或參加科學職業訓練而給與之獎勵金及碰究考察補助費等。但受領之獎學金或
補助費，如係為授與人提供勞務所取得之報酬，不適用之。」「一、凡依職級按月定
額發給者，應屬各該研究人員之薪資所得，應於給付時依法辦理扣繳，所得人並應於
年度結算申報時合併申報課稅。二、如係按研究計劃個案給付，並非通案按職級按月
給付者，則為研究補助費，依法可免納所得稅。三、如屬第一種情形，中科院以往未
依法扣繳，所得人以往年度亦未申報納稅者，應即請中科院轉知各所得人自行向稽徵
機關補報並補繳應納稅款，可免予處罰。自六十九年一月起，中科院應於給付時依法
扣繳，所得人應於每年度終後合併申報綜合所得稅。四、本案經報奉行政院六十八年
十一月八日台六十八財第一一二○四號准予備查在案。」「中科院給付非軍職人員之
「科技品位加給」暨「技技術津貼」之徵免原則，仍請依本部六十八年十一月三十日
台財稅字第三八五○一號函辦理。」分別為所得稅法第四條第八款所規定及財政部六
十八年十一月三十日台財稅字第三八五○一號函、八十四年八月十四日台財稅字第八
四一六四一四一八號函釋在案。次按「中科院給付非軍職人員之科技品位加給暨技術
津貼，免扣繳所得稅一案，與現行法令規定不符，奉示：本案應依法課徵所得稅，至
追課以往年度所得部分，請洽商財政部妥為處理．．．」，復為行政院祕書長八十四
年十月十七日台八十四年財三七○○七號函釋在案。經查中科院之預算雖分別依計畫
編列人事費支應其員工之各項給與，但實際上領受「科技品位加給」或「技術津貼」
之非軍職人員，無論配屬之單位或參與不同計畫，悉依該院所訂「科技人員品位支給
標準表」、「技術員薪給標準表」之等級，每月按級定額領取「科技品位加給」或「
技術津貼」。該院與其聘僱人員之約定事項亦載明所指薪給，除實物代金及眷補費外
，包括全部給與，是以該院非軍職人員所領受之「科技品位加給」或「技術津貼」，
核屬其因提供勞務所取得之報酬，另被告於八十二年間曾派員前往該院現場瞭解結果
，該院支付非軍職人員之「科技品位加給」及「技術津貼」係採按月給付方式，原核
定以系爭薪資所得（研究補助費或品位加給）三四八、六二四元，併課當年度綜合所
得額，核定應補稅額五一、五七二元，要無不合。又本件原核定發單補徵稅款，並未
逾稅捐稽徵法所定核課期間所稱基於信賴利益不宜追溯補徵等節，殊無足採。綜上論
述：原處分及所為復查、訴願、再訴願決定並無違誤，請判決駁回原告之訴。
    理  由
按中華民國政府或外國政府，國際機構、教育、文化、科學研究機構、團體，或其他
公私組織，為獎勵進修、研究或參加科學或職業訓練而給與之學金及研究、考察補
助費等所得，免納所得稅。但受領之獎學金或補助費，如係為授與人提供勞務所取得
之報酬，不適用之，為行為時所得稅法第四條第八款所規定。又凡公、教、軍、警、
公私事業職工薪資及提供勞務者之所得，為薪資所得，該項所得之計算，以在職務上
或工作上取得之各種薪資收入為所得額。前項薪資包括薪金、俸給、工資、津貼、歲
費、獎金、紅利、各種補助費及按月或按年分期給付之退休金或養老金。但為雇主之
目的，執行職務而支領之差旅費、日支費及加班費不超過規定標準者，及依同法第四
條規定免稅之項目，不在此限，復為同法第十四條第一項第三類所明定。本件原告八
十二年度綜合所得稅結算申報，經被告查得其取自中科院之薪資所得三四八、六二四
元未合併申報，乃核定補徵稅額五一、五七二元，原告不服，就取自上開中科院之薪
資所得部分，循序提起行政訴訟，主張：本案原告所領取之「品位加給」或「技術津
貼」所得，其性質均屬所得稅法第四條第八款規定之研究補助費，應合於免稅優惠之
立法目的，依法免納所得稅。又該項所得，既經中科院認定為免稅所得，自足堪信實
。其給付之方式，在會計上乃依員工參與程度不同，分別計算獎勵津貼之金額採按月
給付，依財政部六十八年十一月三十日台財稅第三八五○一號函釋，應屬免稅範圍。
稽徵機關逐年至中科院查閱相關會計資料，亦對系爭所得未予扣繳一節未予置理，中
科院據以認定系爭研究補助費係屬免稅所得，應屬合法、適當，稽徵機關於經過數年
後始為應稅主張，有違信賴原則。又財政部至遲於民國六十八年已經知悉中科院非軍
職人頁領有「品位加給」及「技術津貼」之事實，而在民國六十九年至八十三年以前
亦從未對「品位加給、技術津貼」開立核定稅額通知書或繳稅扣繳憑單，更使人民信
賴中科院非軍職員工所領之「品位加給、技術津貼」為免稅所得，而有「信賴保護」
之適用。又財政部既已發現知悉課稅資料之事實，如仍堅持「品位加給、技術津貼」
為所得稅法第八條第四款但書部份所稱核屬勞務所得，非免稅所得，即應命各地稅捐
稽徵機關於民國六十九年所得稅結算申報時，發現中科院非軍職員工，仍未申報研究
補助費之所得後，應依所得稅法第九十五條等有關法條為調查核定之法定行為，並開
立「核定稅額通知書」與中科院非軍職員工，為法定期間應為之作為，卻在長達十餘
年中不處分中科院非軍職員工所領「品位加給、技術津貼」之不作為事實，損害中科
院非軍職員工依法節稅權、工作選擇權、生涯規劃處置財產權，已符合訴願法第二條
要件，視同核可中科院非軍職員工所「品位加給、技術津貼」為免稅之研究補助費。
又刻意不公佈財政部（六十八）台財稅三八五○一號函示，牴觸「租稅法律主義」無
法律拘束力，且以及於法律規定有疑義而以命令補充時，應自新函令頒布之日生效，
即應自八十四年十月十八日起方得徵收云云。經查，人民有依法律納稅之義務，除非
法律明定得免納稅義務者外，稅捐單位對之課徵各類稅款，無違憲法第十九條、第一
百七十條及中央法規標準法第十一條之規定，是中科院不論依何法源設立，其所屬人
員除非法律明定免徵所得稅外，自不得解免其納稅之義務。又行政法上所謂信賴保護
原則，係指人民因相信既存之法秩序，而安排其生活或處置其財產，則不能因嗣後法
規之制定或修正，而使其遭受不能預見之損害，用以保護人民之既得權益。本原則之
適用，係在禁止新制定或修正法規有溯及既往之效力。而所謂平等原則，係指相同之
事件應為相同之處理，不同之事件則應為不同之處理，除有合理正當之事由外，否則
不得為差別待遇，合先明。本件原告為中科院非軍職員工，八十二年度其領取自中
科院薪資中之三四八、六二四元之加給，為其所不爭，而中科院之預算雖分別依計畫
編列人事費支應其員工之各項給與，但實際上領受「品位加給」或「技術津貼」之非
軍職人員，無論配屬之單位參與不同計畫，均依該院所訂「科技人員品位加給支給標
準表」、「技術員薪給標準表」之等級，每月按級定額領取科技品位加給或技術津貼
。且該院與其聘僱人員之約定事項亦載明所指薪給，除實物代金及眷補費外，包括全
部給與，其非軍職人員所領受之科技品位加給或技術津貼，核屬因提供勞務所取得之
報酬，應無行為時所得稅法第四條第八款免納所得稅規定之適用。況被告於八十二年
間派員前往該中科院瞭解結果，其支付非軍職人員之科技品位加給及技術津貼確係按
月給付方式，復經中科院八十一年十一月三日（八一）訓誠字第一六八七三號函致被
告，說明該院各類薪資扣繳所得稅狀況：「以該院於年度開始即訂有各項研究計畫，
並按照研究計畫逐月實施。各項研究計畫除一般經費外，為獎勵科技人員竭盡心智參
與研發工作，另編列研發人員研究補助費及技術津貼。為便利作業，研發人員研究補
助費係採按月發放方式，再經由成本歸戶手續，回歸計畫預算內（研究補助費採個案
給付，必將增加人力及作業之負擔，不符經濟效益）」等語。足見中科院給付非軍職
員工之品位加給及技術津貼之所得，屬經常性研究補助費給與，且依職級按月定額支
給，為提供勞務所取得之報酬，依首揭規定，核非免稅之薪資所得，被告依法發單補
徵稅款，並未逾稅捐稽徵法第二十一條所定核課期間，於法並無不合。而首揭所得稅
法之規定一直未變更，行政院及財政部之函釋，未及於法規之制定或修正，則函釋應
追溯至首開稅法頒布時生效適用，自無行政法信賴保護原則之適用，亦無從新適用之
問題。又修正前訴願法第二條規定：「本法所稱行政處分，謂中央或地方機關基於職
權，就特定具體事件所為發生公法上效果之單方行政行為。中央或地方機關對於人民
依法聲請之案件，於法定期間應作為而不作為，致損害人民之權利或利益者，視同行
政處分。」，本件被告或其他稅捐稽徵機關就原告之系爭所得並未曾作出任何免稅之
行政處分，原告於被告為本件之核課前，亦未曾就系爭所得向被告或其他稅捐稽徵機
關依法聲請免稅，自無被告或其他稅捐稽徵機關於法定期間應作為而不作為，致損害
原告之權利或利益之情事，自不得視同行政處分。另納稅義務人如有所得稅法第十四
條第一項各類之所得，即應依同法第七十一條規定申報納稅，而所得稅法第九十五條
之規定，僅係為加強課稅資料之正確性，授予稽徵機關調查及督促扣繳義務人對於扣
繳報告之確實，是尚不因稽徵機關未為調查或督促扣繳義務人，即認納稅義務人就其
取得之所得不負申報納稅之義務，且已符合訴願法第二條第二項要件，視同核可中科
院非軍職員工所領「品位加給、技術津貼」為免稅之研究補助費。又財政部之函令或
解釋無論有無登載於其編之所得稅法令彙編及稅捐稽徵法令彙編內，均與法律規定之
效力不生影響，亦不牴觸「租稅法律主義」。綜上所述，被告依據首揭法律規定，課
徵原告本件系爭所得稅，無違信賴保護、禁反言及租稅法定主義等之規定。原告主張
，核無足採。本件原處分洵無違誤，一再訴願決定，遞予維持，俱無不合。原告起訴
意旨，難謂為有理由，應予駁回。又本件事證已臻明確，自無命中科院參加訴訟，及
行言詞辯論之必要，附此明。
據上論結，本件原告之訴為無理由，爰依行政訴訟法施行法第二條、行政訴訟法第九
十八條第三項前段，判決如主文。
中    華    民    國     八十九      年     十一     月      三十       日
                    最 高 行 政 法 院  第 一 庭
                                審 判 長 法  官      黃  綠  星
                                         法  官      彭  鳳  至
                                         法  官      蔡  進  田
                                         法  官      黃  璽  君
                                         法  官      廖  宏  明
右  正  本  證  明  與  原  本  無  異
                                         法院書記官  邱  彰  德
中    華    民    國     八十九      年     十二     月       一        日


司法院資訊處製作；財團法人民間司法改革基金會備份。
